【裁判字號】    95,上易,1112
【裁判日期】    950711
【裁判案由】    妨害名譽
【裁判全文】
臺灣高等法院刑事判決                95年度上易字第1112號
上  訴  人  臺灣板橋地方法院檢察署檢察官
上  訴  人
即  被  告  乙○○
上列上訴人因妨害名譽案件，不服臺灣板橋地方法院95年度易字
第62號，中華民國95年5月4日第一審判決（起訴案號：臺灣板橋
地方法院檢察署94年度偵字第17869號），提起上訴，本院判決
如下：
    主  文
原判決關於公然侮辱部分撤銷。
乙○○公然侮辱人，處罰金新台幣陸仟元，如易服勞役，以新台
幣參千元折算壹日。
其餘上訴駁回。
    事  實
一、乙○○係位在臺北縣土城市○○街二巷「皇家特區」之住戶
    ，並擔任社區管理委員會財務委員。甲○○則係「春沛清潔
    行」之負責人，承包「皇家特區」之清潔工作，二人因社區
    清潔工作承包業務契約事宜，生有嫌隙。嗣乙○○於九十四
    年八月十六日上午十時許，在「皇家特區」社區中庭內，因
    不明瞭社區管理委員會前與甲○○約定之清潔工務內容，不
    滿甲○○修剪花圃之方式，繼而與甲○○發生口角，乙○○
    步出前開社區大門之際，旋即以「神經病」、（「你不是男
    人」）等足以貶損甲○○名譽之不雅言詞，公然辱罵甲○○
    ，使在場之黃士民、曾蔡貴妹、周玉成等人得以共見共聞，
    足以減損甲○○之聲譽。
二、案經甲○○訴請臺北縣政府警察局土城分局移由臺灣板橋地
    方法院檢察署檢察官偵查起訴。
    理  由
甲、有罪部分
一、訊據上訴人即被告否認有何公然侮辱犯行，辯稱：沒有講「
    你不是男人」這句話，有講「神經病」，但是是對自己推的
    寶寶講，不是對告訴人講等語；其原審選任辯護人辯稱：
    據證人黃士民、陳秀娟、周玉成之證詞，他們沒有聽到「你
    不是男人」這句話，而乙○○是在推娃娃車走出社區大門後
    ，說了一句「神經病」等語，足見神經病之話語對象並非針
    對告訴人甲○○。證人曾蔡貴妹證詞，並不足採，因其與
    被告前有官司之怨隙，所言自屬偏頗。本件純屬言詞衝突
    ，一般在社會中之爭吵，其嚴重程度更甚於此者所在多有，
    既是妨害名譽，則應審酌當時之用語、情境，並審酌在場聽
    聞之人是否因此而認為毀損名譽之結果，如當時以在場之人
    之一般認知，並無毀損名譽之意，則對告訴人甲○○即應無
    毀損其名譽之情形，尚無構成侮辱情事等語。經查：
（一）上開事實，業据告訴人甲○○指訴在卷，核與現場目擊證
      人黃士民於偵訊、原審證稱：那天甲○○在修剪我們的花
      木，他只修剪側面花木，中庭並沒有修剪，乙○○就問他
      ，你為什麼中庭不做，只做旁邊，甲○○就回答，是因為
      之前颱風樹木很高，斷了很多樹枝還有滿地樹葉，颱風過
      後，主委就請伊把中庭樹枝及樹葉清掉，算是整理中庭，
      以後慢慢修剪，兩人發生爭執，被告推娃娃車到門外，回
      頭罵一句神經病，我沒有聽到你不是男人這句話，當時還
      有二位阿婆在場，以及一位推娃娃車的，不知有沒聽到等
      語（偵卷第五十至五一頁，原審卷第九五頁，第九七頁）
      ，證人曾蔡貴妹於偵訊証稱：雙方因拔草之事起衝突，女
      的罵男的「神經病」、「你不是男人」等語（偵卷第六七
      頁），大致相符，是告訴人指訴，即非無据，非不可採信
      。至於證人黃士民固稱：你不是男人這句話，沒有聽到等
      語，惟如上所述，告訴人及證人蔡貴妹均有聽聞此句話語
      ，是不能以證人黃士民未聽聞，即認無此事，蓋人之注意
      能力有別。再者證人蔡貴妹固指稱：被告有罵起瘋乙節，
      惟告訴人及證人黃士民並未指陳有此情節，是証人蔡貴妹
      此部分所指，恐係記憶有誤，不能採信。至於被告固指伊
      與證人蔡貴妹另案有訴訟，故蔡女之言不可採等語，然觀
      諸証人蔡貴妹指稱被告有說神經病等語，是有其他證據可
      佐，因此，不能以被告與之有訴訟，即謂證人蔡貴妹所言
      全盤不可採，是被告此部分所辯，亦不可採。
（二）被告辯稱：並未罵告訴人「你不是男人」，且其當時所講
      「神經病」，係向自己所推的寶寶講述等語，惟被告確罵
      告訴人你不是男人等語，已如前述，是被告所辯不足採。
      至證人周玉成於警詢稱：沒聽被告罵告訴人你不是男人，
      有聽到被告說她的寶寶神經病等語（偵卷第二四頁），惟
      於偵訊証稱：我全程沒有聽財務小姐（按即被告）說神經
      病等語（偵卷第六一頁），前後不一，又與被告自承有說
      神經病乙節不符，顯見證人周玉成或因注意力問題，而未
      能觀察全局，是其說詞，即不可採。至於證人陳秀娟於警
      詢稱：你不是男人這句話，我沒聽見等語（偵卷第二六頁
      ），惟證人陳秀娟是稱沒聽見，而非被告未說此句話，且
      如前所述，告訴人及証人蔡貴妹均聽聞此言語，因此，不
      能以證人陳秀娟未聽聞，即為有利被告之認定。再觀諸證
      人黃士民證稱：我跟甲○○正好站在門口，乙○○在門外
      ，我跟甲○○在門內，乙○○回頭罵了一句神經病。也沒
      有針對他，不過回過來，我跟甲○○併排在一起，他回過
      頭，可能比較對著他唸。我跟乙○○之前沒有發生衝突他
      應該沒有理由罵我神經病等語（原審卷第九五至九六頁）
      。證人既稱述當時確有親自見聞被告乙○○講述「神經病
      」之字語，而依斯時被告與證人、其他在場之人間，均未
      有因細故肇致口角衝突之事，尚難認被告講述前開「神經
      病」之語詞，係對證人或其他在場之人所為；再觀諸證人
      黃士民証稱：我跟告訴人站在警衛室旁，警衛室旁邊就是
      進出的門，被告在鐵門外等語，（原審卷第九八頁），足
      認彼此距離極為接近，且被告係『回頭』而以上開「神經
      病」之語詞為謾罵，證人黃士民既親自見聞，自無誤認可
      能，是故被告以：伊係對自己所推的寶寶講「神經病」等
      語，仍難採信。另證人陳秀娟於警詢附和被告說辭謂：被
      告是對寶寶說神經病等語，然與上開證據不符，且衡諸父
      母心，被告豈會無故對寶寶說神經病？是證人陳秀娟所陳
      亦不可採。
（三）觀諸被告於案發時，所處位置係社區大門，而告訴人與證
      人黃士民同時站立在緊鄰社區大門之警衛室前，二者復俱
      與社區中庭相為連接，顯係屬公眾及不特定人得以出入、
      並共見共聞之場合；又被告所言「神經病」、「你不是男
      人」等字語，依據社會通念，仍足以貶損他人之社會評價
      ，有輕蔑他人、使人難堪之詞，顯屬侮辱之言語，事證明
      確，被告犯行，堪予認定。
二、核被告所為，係犯刑法第三百零九條第一項之公然侮辱罪。
    按依九十五年六月十四日修正公佈之刑法施行法第一條之一
    第一、二項規定，刑法罰金貨幣單位改為新台幣，其中刑法
    第三百零九條罰金併提高三十倍，合予敘明。又按刑法於九
    十五年七月一日修正生效，其中第四十二條第三項關於易服
    勞役部分，修正為以新台幣一千元、二千元、三千元折算一
    日，較諸修正前係以銀元三百元、六百、九百元即新台幣九
    百、一千八百、二千七百元折算一日，為有利被告，依修正
    後刑法第二條第一項但書規定，自應適用修正後新法，
三、原審以事證明確，與以論罪科刑，固非無見，惟未及比較修
    正前後之刑法，適用有利被告之新法，尚有未洽，被告上訴
    否認犯行，及公訴人上訴認原審量刑太輕，均無理由，惟原
    判決既有上述可議之處，即屬不能維持，應由本院撤銷改判
    ，爰審酌被告竟因一時意氣，恃逞口舌之快，然係被告本乎
    關切社區公益，未及慎慮，犯行之動機、目的與手段之相當
    性，對告訴人之聲譽所生損害程度，其犯罪後否認犯行之態
    度等一切情狀，酌情量處如主文第二項所示之刑，並諭知易
    服勞役之折算標準。
乙、無罪部分
一、公訴意旨略以：被告乙○○係位在臺北縣土城市○○街二巷
    「皇家特區」之住戶，並擔任社區管理委員會之財務委員一
    職，甲○○係春沛清潔行之負責人，承包「皇家特區」全社
    區之清潔工作。詎乙○○竟基於意圖散布於眾之犯意，而於
    九十四年五月十三日下午七時三十分許，在「皇家特區」地
    下室一樓，參加社區管理委員會所召開之公寓大廈管理委員
    會第八屆第五次定期委員會之會議時，當場發言以『你在社
    區裡面給我恐嚇，說那個財務你給我換換看、試試看』、『
    你還想恐嚇我，找冒太太跟我講，證人是冒太太，好像衝著
    我一個人！』等不實言語，指摘甲○○，足以毀損甲○○之
    名譽，因認乙○○涉犯刑法第三百一十條第一項之誹謗罪嫌
    。
二、按犯罪事實應依證據認定之，無證據不得推定其犯罪事實；
    又不能證明被告犯罪者，即應諭知無罪之判決，刑事訴訟法
    第一百五十四條、第三百零一條第一項分別定有明文。次按
    犯罪事實之認定，應憑證據，如未能發現相當證據，或證據
    不足以證明，自不能以推測或擬制之方法，為裁判基礎，此
    有最高法院四十年臺上字第八六號判例可參；至於認定犯罪
    事實所憑之證據，雖不以直接證據為限，間接證據亦包括在
    內，然而無論直接或間接證據，其為訴訟上之證明，須達於
    通常一般人均不致有所懷疑，而得確信其為真實之程度，始
    得據為有罪之認定，最高法院亦著有七十六年臺上字第四九
    八六號判例可資參照。又告訴人之告訴，係以使被告受刑事
    追訴為目的，是其陳述是否與事實相符，仍應調查其他證據
    以資審認，故在告訴人指訴被告涉嫌犯罪之場合，縱令所述
    情由依其所結合之旁證尚非絕無可能，若在一般生活經驗上
    仍可另為其它有利被告之合理推斷，即不得遽以片面之觀點
    認告訴人之陳述或其所本旁證已適於為有罪判斷之依據。
三、本件公訴人認被告乙○○涉犯刑法第三百十條第一項之誹謗
    罪嫌，無非以：被告於警詢、偵查中之供述、告訴人（即被
    害人）甲○○於警詢及偵查時之指訴，復有與會之目擊證人
    曾禎禮、蘇聲益二人之警詢證述、證人林月玲（即冒太太）
    於偵查中之證述，「皇家特區」公寓大廈管理委員會第八屆
    第五次會議之會議通知單、會議紀錄，以及前開會議召開時
    涉及被告誹謗之錄音帶暨譯文等在卷，為其主要論據。
    被告辯稱：九十四年五月十三日皇家社區委員會召開時之
    錄音帶勘驗筆錄而觀之，筆錄第一句話是甲○○講「有人講
    我說對趙委員不尊敬。我什麼時候對你有不尊敬的地方，我
    想請教你」，因此係由甲○○先挑起其與被告話題，係甲○
    ○要乙○○解釋為何對甲○○有意見，因為乙○○已在九十
    四年三月十八日發動連署要求撤換甲○○（即春沛清潔公司
    ），故甲○○一直認為被告乙○○對他有意見，當天會議中
    ，甲○○要求乙○○說明對甲○○為何有意見？哪裡不恭敬
    ？而乙○○只是在二人言詞交鋒中向甲○○說明他曾經聽到
    的話，且乙○○當時也講自己有證人，可見乙○○主觀上確
    信且確曾聽到冒太太（即林月玲）提及甲○○有講「給我換
    看看、試看看」。開會時，係甲○○要求乙○○解釋及說明
    為何乙○○認為其對之有不尊敬的地方，乙○○即將自己認
    為甲○○對己有何不尊敬之處說出來，乙○○主觀意思是將
    事情講明白，並無意圖散布於眾而指責或傳述有足以毀損他
    人名譽之事。乙○○講「我有證人」，可見以乙○○當時
    的認知，確信其所聽聞者為真正，固然事後乙○○口中之證
    人冒太太（即林月玲）在訊問時，稱當時並未講到「給我換
    看看，給我試看看」等語，但衡諸常理，一般人勸說時經常
    摻雜些許善意謊言，當時林月玲既為勸說乙○○不要與清潔
    先生（即甲○○）起衝突，則其在勸說中必定提及如果起衝
    突者，對乙○○會有不利後果，實屬當然。雖然林月玲事後
    不願意承認曾經提及有關甲○○較為強硬且帶有恐嚇意義的
    話，但林月玲在九十四年十一月十六日偵訊時也提到，有向
    甲○○勸說不必告來告去，可見甲○○和林月玲交談時，在
    言語上定是相當強硬且揚言要提出告訴，否則林月玲不會向
    甲○○講不必告來告去，如此話語在林月玲向乙○○轉述及
    勸說時，乙○○聽來是語帶威脅，亦屬自然。且乙○○於九
    十四年五月十三日會議中當場宣稱其有證人冒太太，可見其
    確信所講的話是有所本。因此被告主觀上並無陳述不實之事
    ，也未有意圖散布於眾，指責或傳述足以毀損他人名譽之故
    意。
四、經查：
（一）按言論自由為人民之基本權利，憲法第十一條有明文保障
      ，國家應給予最大限度之維護，俾其實現自我、溝通意見
      、追求真理及監督各種政治或社會活動之功能得以發揮。
      惟為兼顧對個人名譽、隱私及公共利益之保護，法律尚非
      不得對言論自由依其傳播方式為合理之限制。刑法第三百
      十條第一項及第二項誹謗罪即係保護個人法益而設，為防
      止妨礙他人之自由權利所必要，符合憲法第二十三條規定
      之意旨。至刑法同條第三項前段以對誹謗之事，能證明其
      為真實者不罰，係針對言論內容與事實相符者之保障，並
      藉以限定刑罰權之範圍，非謂指摘或傳述誹謗事項之行為
      人，必須自行證明其言論內容確屬真實，始能免於刑責。
      惟行為人雖不能證明言論內容為真實，但依其所提證據資
      料，認為行為人有相當理由確信其為真實者，即不能以誹
      謗罪之刑責相繩，亦不得以此項規定而免除檢察官或自訴
      人於訴訟程序中，依法應負行為人故意毀損他人名譽之舉
      證責任，或法院發現其為真實之義務，大會法官議會釋字
      第五○九號著有解釋。
（二）被告固不否認於九十四年五月十三日管理委員會開會時，
      當場向告訴人指稱「你還給我恐嚇，還找冒太太跟我講，
      證人是冒太太，可以找冒太太來講」等語，核與證人即在
      場之委員曾禎禮、蘇聲益分警詢陳述相符，且有「皇家特
      區」公寓大廈管理委員會第八屆第五次會議之會議錄音帶
      、會議紀錄暨錄音帶譯文等可證，並有原審於九十五年四
      月十二日勘驗前述會議錄音帶並製作勘驗筆錄在卷足稽，
      此部分事實， 堪予認定。
（三）觀諸九十四年五月十三日會議錄音帶勘驗筆錄所載，當時
      係由告訴人甲○○就該社區管理委員會對於社區清潔維護
      事項，擬採取公開招標事宜，先為說明後，即在場發表以
      ：「有人家講我對委員會不尊敬，．．．我想請問趙委員
      ，因為這句話是你講出來的，我什麼時候對你有不恭敬的
      地方？我想請教你。」之言論，被告則答以：「我有這樣
      說嗎？」；嗣後告訴人多次明白表示確曾聽聞被告有言及
      告訴人對之不尊敬等內容，因告訴人不解有何未對被告尊
      敬之處，要求被告予以解釋說明，嗣被告始答稱以：「那
      我也可以質疑你，你在那個社區裡面給我恐嚇，他說『那
      個財務等，你給我換換看，試看看。』（臺語發音）」等
      語，顯見被告上開語詞，係因告訴人於是日管理委員會議
      進行中，多次以被告究竟如何認為告訴人對之有不尊敬情
      事所作之質疑陳述，被告為防衛自己，始就告訴人之質疑
      陳述，作出如上之辯解言論，被告復以：「你還給我恐嚇
      ，還找冒太太跟我講，證人是冒太太，可以找冒太太來講
      」等，以為告訴人前揭質疑陳述所作之自辯，是被告於會
      議中提出自己曾聽聞告訴人對之出言恐嚇情事，顯非主動
      向在場他人傳達陳述，則，被告如上之言論，是否即係基
      於毀損告訴人聲譽之意圖所為，非無疑問。
（四）被告辯稱：伊是聽聞證人冒太太轉述語詞，因認告訴人語
      出恐嚇等語，經查：證人林月玲（按即被告會議中稱述之
      「冒太太」）於偵訊稱：告訴人遇到我說，被告要辭他的
      工作，社區有蚊子，是因為下雨，不是他偷懶，我只對他
      說不必告來告，我就主動到被告家，說社區的事情，有委
      員那麼多個，大家沒意見就好，妳一個女人家不要得罪人
      ，不要作壞人，我沒有講恐嚇的話，我去被告家與告訴人
      無關等語（偵卷第六○頁），足認證人林月玲確因被告、
      告訴人間生有嫌隙，而主動勸說被告，希求息事寧人等情
      ，觀諸其稱：妳一個女人家不要得罪人，不要作壞人等語
      ，自中立者或無事者而言，或係勸說，惟自當事人而言，
      無非壓力，甚且認係恐嚇，因此，被告因聽聞上開言語，
      而認遭恐嚇，尚非無所本，是有相當理由確信其為真實，
      不能認被告提出伊聽聞告訴人出言恐嚇情事，係出於真正
      惡意，從而被告辯稱：無意圖散布於眾，而指摘或傳述前
      開足以毀損告訴人名譽之語述等情詞，尚非全無可採。
（五）綜上所述，告訴人甲○○所為指述情節，僅得證明被告乙
      ○○於九十四年五月十三日管理委員會議中，有為如上內
      容稱述之客觀事實，惟仍不足以認定被告係基於毀損告訴
      人聲譽之主觀犯意，而向公眾指摘或傳述足以毀損告訴人
      聲譽之事；當日會議紀錄、會議錄音帶及其譯文，以及證
      人曾禎禮、蘇聲益之警詢證述等，詳析其內容，俱無從證
      明被告是否該當於刑法誹謗罪之構成要件，因此，仍不得
      僅憑前揭告訴人暨證人等所為稱述內容，遽認被告確有公
      訴所指誹謗之犯行。此外，復查無其他積極證據，足證被
      告有誹謗犯行，被告犯罪既屬不能證明，應為無罪之諭知
      。
五、原審以不能證明被告此部分犯行，而諭知無罪判決，核無不
    當，檢察官循告訴人請求上訴略以：證人林月玲於偵訊已証
    述明確，原審對此重要證人不予傳喚，且將錄音帶交予被告
    辯護人勘驗，顯有偏頗，併案部分亦未予調查審理，顯有不
    當等語，然證人林月玲部分，檢察官並未聲請傳喚（原審卷
    第三七頁），且如上訴意旨所言，證人林月玲於偵訊已証述
    明確，依法當無再予傳喚必要，上訴意旨空言應予傳喚，難
    認有理由，另證物予辯護人勘驗部分，上訴人並不能證明因
    此減損證物之內容，此部分上訴，亦難認有理由，而原審已
    說明併案部分與起訴部分，不生裁判上一罪關係，而不予併
    審，上訴意旨空言應予併審，亦無理由，是此部分上訴，為
    無理由，應予駁回。
丙、移送併案部分：
    臺灣板橋地方法院檢察署九十五年偵字第一二九六一號移送
    併案意旨略以：被告乙○○係位在臺北縣土城市○○街「皇
    家特區」之住戶兼財務委員，竟於民國九十四年四月九日晚
    間八時許，在皇家特區內，於社區管理委員會召開第八屆第
    四次定期委員會會議中發言，向出席之在場人士稱：「大中
    華保全公司派駐在本社區的總幹事一個接著一個換，跟蘇聲
    益有關、大中華保全公司都是跟蘇益聲配合的」等語，同署
    九十五年偵字第一二九六二號移送併案意旨略以：被告「皇
    家特區」住戶兼財務委員，於九十四年十一月二日至同月十
    六日，在社區公佈欄張貼前認財務委員吳學銘涉及財務交接
    不清之存證信函等語，均指摘足以毀損告訴人蘇聲益、吳學
    銘名譽之事，因認被告涉犯刑法第三百十條第一項、第二項
    之誹謗罪嫌乙節，然原起訴被告涉犯誹謗罪部分，如前所述
    ，因其犯罪不能證明，而為無罪之諭知，則檢察官移送併辦
    部分，與原起訴所指誹謗罪部分，已不具連續犯之裁判上一
    罪關係，自非起訴效力所及。無從併予審究，應由檢察官另
    為適法之處理。
據上論斷，依刑事訴訟法第三百六十九條第一項前段，第三百六
十八條，第三百六十四條，第二百九十九條第一項前段、刑法施
行法第一條之一第一、二項，修正後刑法第二條第一項但書，刑
法第三百零九條第二項、第四十二條第三項，判決如主文。
本案經檢察官鄭龍照到庭執行職務。
中    華    民    國    95    年    7     月    11    日
                  刑事第十八庭  審判長法  官  溫耀源
                                      法  官  蔡聰明
                                      法  官  周政達
以上正本證明與原本無異。
不得上訴。
                                      書記官  陳菊珍
中    華    民    國    95    年    7     月    12    日
附錄：本案論罪科刑法條全文
中華民國刑法第三百零九條
(公然侮辱罪)
公然侮辱人者，處拘役或新台幣九千元以下罰金。


司法院資訊處製作；財團法人民間司法改革基金會備份。
